【裁判字號】    99,易,622
【裁判日期】    991111
【裁判案由】    侵占
【裁判全文】
臺灣桃園地方法院刑事判決               99年度易字第622號
公  訴  人  臺灣桃園地方法院檢察署檢察官
被      告  周廷鎤
上列被告因侵占案件，經檢察官提起公訴（99年度偵字第2779號
），本院判決如下︰
    主  文
周廷鎤意圖為自己不法之所有，而侵占對於業務上所持有之物，
處有期徒刑陸月，減為有期徒刑月。又意圖為自己不法之所有
，而侵占對於業務上所持有之物，處有期徒刑拾月。應執行有期
徒刑壹年。
    事  實
一、周廷鎤與戴勝淮於民國95年5 月1 日起至同年6 月底止，合
    夥經營載客運輸事業，並合資購買車牌號碼GG-723號營業遊
    覽大客車，由周廷鎤負責駕駛車輛載客及收取車資，而為從
    事業務之人。嗣周廷鎤於95年5 、6 月間，駕駛該遊覽車向
    陳劉運承接載送學生之業務，詎周廷鎤竟意圖為自己不法之
    所有，於95年6 月間某日，收取陳劉運所交付之車資新臺幣
    （下同）1 萬8,200 元後，未將款項繳回合夥事業，而予以
    侵占入己。
二、周廷鎤與戴勝淮嗣將上開車輛轉賣並終止合夥關係，而於95
    年7 月6 日起至97年6 月底止，由周廷鎤受雇於戴勝淮擔任
    客運司機。戴勝淮於95年7 月間起，承接陳連財所經營家樂
    福旅行社載客運輸業務，而由周廷鎤負責駕駛戴勝淮所有、
    登記於易欣通運有限公司名下之車牌號碼343-KK號營業遊覽
    大客車載客，並代戴勝淮收取車資，而為從事業務之人。詎
    周廷鎤竟基於意圖為自己不法所有犯意，利用代戴勝淮向陳
    連財收取車資之機會，要求陳連財將車資匯入周廷鎤不知情
    之妻子廖金菊（另經檢察官為不起訴處分）所有之合作金庫
    銀行龍潭分行帳號0000000000000 號帳戶，陳連財遂先後於
    96年7 月20日、96年10月12日、96年10月23日及96年12月31
    日，匯入車資2 萬9,770 元、1 萬2,000 元、5 萬540 元及
    1 萬5,795 元（合計10萬8,105 元）至上揭帳戶，周廷鎤即
    接續將上開款項提領花用而侵占入己。嗣經戴勝淮結算帳務
    發覺有異，始悉上情。
三、案經戴勝淮訴由臺灣桃園地方法院檢察署檢察官偵查起訴。
    理  由
甲、證據能力部分
一、按被告以外之人於審判外之言詞或書面陳述，除法律有規定
    者外，不得作為證據；被告以外之人於偵查中向檢察官所為
    之陳述，除顯有不可信之情況者外，得為證據；被告以外之
    人於檢察事務官、司法警察官或司法警察調查中所為之陳述
    ，與審判中不符時，其先前之陳述具有較可信之特別情況，
    且為證明犯罪事實存否所必要者，得為證據；再被告以外之
    人於審判外之陳述，雖不符刑事訴訟法第159 條之1 至第15
    9 條之4 之規定，而經當事人於審判程序同意作為證據，法
    院審酌該言詞陳述或書面陳述作成時之情況，認為適當者，
    亦得為證據。當事人、代理人或辯護人於法院調查證據時，
    知有第159 條第1 項不得為證據之情形，而未於言詞辯論終
    結前聲明異議者，視為有前項之同意。刑事訴訟法第159 條
    第1 項、第159 條之1 第2 項、第159 條之2 、第159 條之
    5 分別定有明文。又刑事訴訟法第159 條之2 所謂「具有較
    可信之特別情況」，應依陳述人於陳述時之「外部情況」是
    否具有可信性決定之，所謂「外部情況」係指就詢問有無出
    於不正方法、陳述是否出於非任意性、有無違反法定障礙事
    由期間不得詢問及禁止夜間詢問之規定、詢問時是否踐行應
    先告知義務、警詢筆錄所載與錄音或錄影內容是否相符等情
    ，且必須依據陳述人之觀察、記憶、表達是否正確、陳述人
    有無虛偽陳述之動機，及對照同一待證事項之其他經過詰問
    證人之證述是否相同，有無矛盾之處而加以綜合決定（最高
    法院94年度臺上字第1653號判決意旨參照）。經查：
（一）本件證人戴勝淮於檢察官訊問時經具結後所為之證述，其
      性質雖均屬傳聞證據，惟本院審酌證人即告訴人戴勝淮自
      陳為本件事實欄一、二所示犯行之被害人，其證詞對認定
      犯罪事實之存否均有其必要性，且證人戴勝淮於檢察官偵
      查中，經檢察官諭知證人有具結之義務及偽證之處罰並命
      朗讀結文具結擔保其證言之真實性後，以證人身分，於檢
      察官面前完整、連續陳述其親身經歷，且查無違法取證之
      瑕疵存在，應無顯不可信之情形，依刑事訴訟法第159 條
      之1 第2 項之規定，自得為證據。
（二）至證人戴勝淮於警詢及檢察事務官訊問時；證人陳劉運、
      陳連財、廖金菊分別於檢察事務官訊問時所為證述，雖亦
      均屬傳聞證據，惟該訊問過程查無違法取證之瑕疵存在，
      上開證人分別於警詢及檢察事務官訊問時之證述係出於其
      自由意志。又檢察官及被告對上開證人分別於警詢及檢察
      事務官訊問時所為之證述，在本院準備程序中經提示並告
      以要旨，對證據能力一節均表示無意見，且經本院於審理
      期日提示前開證人證言並告以要旨，檢察官及被告就此部
      分證據之證據能力亦未於本案言詞辯論終結前聲明異議，
      本院審酌證人戴勝淮自稱為本件事實欄一、二所示犯行之
      被害人；證人陳劉運為元慶遊覽公司交通車駕駛，且為事
      實欄一所示時、地與被告周廷鎤接洽運輸業務之人；證人
      陳連財為家樂福旅行社總經理，且為事實欄二所示時、地
      依被告周廷鎤指示付款之人；證人證人廖金菊為被告周廷
      鎤之妻，且為事實欄二所示款項所匯帳戶之帳戶所有人，
      渠等證詞對認定犯罪事實之存否均有其必要性，依刑事訴
      訟法第159 條之5 之規定，因認得為證據。
二、另本件認定事實所引用之合夥契約書、廖金菊存摺內頁影本
    、應收應付款項明細表、車號查詢汽車車籍資料、汽車買賣
    契約書、悔過書、家樂福公司報表、員工條例、新竹國際商
    業銀行匯款副通知書、付款簽收簿等證據，檢察官及被告並
    未主張排除其證據能力，且迄於本院言詞辯論終結前均未表
    示異議，本院審酌前開文書並無證據證明係公務員違背法定
    程序所取得，亦無刑事訴訟法第159 條之4 之顯有不可信之
    情況與不得作為證據之情形，本件認定事實所引用之上揭證
    據，均認為有證據能力。
乙、認定犯罪事實之依據及理由
一、上揭犯罪事實，業據被告周廷鎤於偵查及本院審理中坦承不
    諱，核與證人即告訴人戴勝淮於警詢、偵查及本院審理中；
    證人即元慶遊覽公司交通車駕駛陳劉運、證人即家樂福旅行
    社總經理陳連財、證人即被告之妻廖金菊於偵查中證述情節
    相符，並有合夥契約書、廖金菊存摺內頁影本、應收應付款
    項明細表、車號查詢汽車車籍資料、汽車買賣契約書、悔過
    書、家樂福公司報表、員工條例、新竹國際商業銀行匯款副
    通知書、付款簽收簿等件在卷可稽，足認被告周廷鎤前揭任
    意性自白與事實相符，應堪採信。綜上所述，本件事證明確
    ，被告周廷鎤犯行洵堪認定，應予依法論罪科刑。
二、查被告周廷鎤於事實欄一行為後，刑法及刑法施行法部分條
    文業經修正公布，並均於95年7 月1 日施行。修正後刑法第
    2 條第1 項之規定，係規範行為後法律變更所生新舊法律比
    較適用之準據法，於修正後刑法施行後，應適用修正後刑法
    第2 條第1 項規定之「從舊從輕」之原則為比較；修正後刑
    法第2 條第2 項，則為同條第1 項之特別規定，於修正後刑
    法施行後，關於非拘束人身自由之保安處分，應依修正後刑
    法第2 條第2 項之規定，適用裁判時之法律。又修正後刑法
    第35條，乃刑之重輕之法定次序與標準，應適用裁判時之修
    正後刑法第35條之規定。修正後刑法第2 條第1 項係採「從
    舊從輕」原則，適用最有利於行為人之法律。既曰法律，自
    較刑之範圍為廣；除法律有特別規定者（如修正後刑法第2
    條第2 項非拘束人身自由之保安處分適用裁判時法，修正後
    刑法施行法第9 條之3 規定之情形），應依其規定；或事關
    執行之緩刑之宣告，或犯罪在刑法修正施行前，自首在刑法
    施行後之自首部分，或程序之規定（程序從新，如刑法第40
    條沒收宣告之程序規定），應適用裁判時之修正後刑法之規
    定外；依修正後刑法第2 條第1 項比較時，應就「罪、刑」
    有關之共犯、未遂犯、連續犯、牽連犯、結合犯以及累犯加
    重、自首減輕暨其他法定加減原因（如身分加減）與加減例
    等一切情形，綜其全部之結果而為比較後，予以整體適用，
    不能割裂而分別適用有利益之條文。關於易科罰金之折算標
    準、易服勞役之折算標準及期限、罰金與死刑是否併予執行
    、多數有期徒刑定應執行之刑時之最高刑期之限制等之修正
    ，事涉行為人易刑折算標準金額之多寡與期限之長短及定執
    行刑時能否就罰金刑併予執行或有期徒刑定應執行之刑時最
    高度之限制，亦均屬依修正後刑法第二條第一項所應比較適
    用法律之範圍。拘束人身自由之保安處分，並非屬修正後刑
    法第2 條第2 項規定應適用裁判時法之範圍，除有特別規定
    者外，亦屬應依修正後刑法第2 條第1 項比較適用之法律；
    從刑附屬於主刑，除法律有特別規定者外，依主刑所適用之
    法律（以上參考最高法院95年5 月23日刑事庭第8 次會議決
    議及最高法院24年上字第4634號、24年上字第5292號、27年
    上字第2615號判例）。其次，法律有變更而須為新、舊法之
    比較以定其適用之目的，厥唯保障行為人之既有法律地位不
    致因法律之修正而惡化或受到更不利益之結果並兼謀行為人
    之利益，此為最高之價值，非必斤斤於法律體系適用之完整
    性，況或基於法規之性質，如程序性之法律、事涉執行之緩
    刑規定，依法理係均應適用新法，或因法律另有規定，如修
    正後刑法第2 條第2 項規定「非拘束人身自由之保安處分係
    適用裁判時之法律」，修正後刑法施行法第3 條之1 第2 項
    規定「於九十四年一月七日刑法修正施行前犯併合處罰數罪
    中之一罪，且該數罪均符合第四十一條第一項得易科罰金之
    規定者，適用九十年一月四日修正之刑法第四十一條第二項
    規定」，即有此情形係一律適用行為時法之舊法，由是可見
    遇有法律修正而須選擇適用新法或舊法時，應依法規之性質
    或視法律之規定各自決之，不受其他法規如何適用之羈絆，
    在選法適用時，本即寓有可據個別之特性而割裂分別適用新
    法或舊法之容許性，縱令須為利、弊之比較以定如何適用之
    法規亦無不同，至數項經修正之法律須整體比較以同其新、
    舊法之適用俾維持法律體系之完整性，核係各該法律在適用
    上因具「依附及相互關聯」之特性使然，非屬新、舊法應比
    較利、弊藉資保障行為人之既有法律地位兼謀其利益之立法
    意旨所必然。準此以解，就「罪、刑」有關之規定諸如共犯
    、未遂犯、連續犯、牽連犯、結合犯以及累犯加重、自首減
    輕暨其他法定加減原因（如身分加減）與加減例等一切情形
    ，應綜其全部之結果而為比較後，予以整體適用，不能割裂
    而分別適用有利益之條文，固如前述，惟究其緣由，實係著
    眼於因各該規定皆涉及犯罪之態樣、階段、罪數、法定刑得
    或應否加、減暨加減之幅度，並進而影響法定刑或處斷刑之
    範圍，換言之，各該「罪、刑」之規定須經綜合考量整體適
    用後，方能據以限定法定刑或處斷刑之範圍，嗣始得於該範
    圍內為一定刑之宣告，易詞以言，個別宣告刑雖屬單一之結
    論，然實係經綜合考量整體適用各相關「罪、刑」規定之所
    得，因之，宣告刑所據以決定之各相關「罪、刑」規定，顯
    具適用上之「依附及相互關聯」之特性，自須同其新、舊法
    之適用，第查，「易刑」或「定執行刑」係規範宣告刑得或
    應如何執行之法律，核屬為刑之宣告後始生應否適用問題之
    規定，非屬宣告刑所據以決定因而須先行確定如何適用新、
    舊之法規，依其性質，在未為刑之宣告前亦無可能確定應否
    適用而預先選定須適用新或舊法，復無此必要，不寧唯是，
    該規定所涵攝之「小前提」係「宣告刑」，猶與「罪、刑」
    規定涵攝之「小前提」為「歷史社會事實」迥異，職是，「
    易刑」及「定執行刑」之規定，不論涵攝之「小前提」、決
    定應否適用之階段及適用後所得之法律效果，與「罪、刑」
    之規定皆不相侔，與之顯不具適用上之「依附及相互關聯」
    之特性，依前述，要毋須與「罪、刑」之規定同其新、舊法
    之適用，自得秉其本身之性質而各據應涵攝之「小前提」為
    新、舊、利、弊之比較後個別定其法律之適用，尤應敘明。
    茲首就與本案有關且於為刑之宣告前須先行及連帶確定應如
    何適用之法律修正情形列述如下：
（一）與罪、刑有關且須依修正後刑法第2 條第1 項規定為利、
      弊之比較以定如何適用之法律變更部分：
   1、修正前刑法第33條第5 款規定「罰金：（銀元）一元以上
      。」，復依罰金罰鍰提高標準條例第1 條前段規定提高為
      10倍，折算新臺幣為30元；修正後刑法第33條第5 款規定
      「罰金：新臺幣一千元以上，以百元計算之。」，現行刑
      法中，有關於罰金刑最低度刑之規定既有修正，自屬法律
      變更。
   2、經綜合適用修正前、後之罪、刑相關規定予以比較，修正
      後之規定顯非較修正前之規定對被告有利，因之，依現行
      即修正後刑法第2 條第1 項前段規定，此部分自應整體適
      用修正前刑法之有關規定，合先敘明。
（二）毋須依修正後刑法第2 條第1 項規定為利、弊之比較以定
      如何適用之法律修正部分：
   1、有關罰金刑之幣別及其提高標準之準據亦經修正，修正前
      刑法分則各條文所定之罰金刑，其幣別原為「銀元」，又
      倘非屬72年6 月26日至94年1 月7 日間新增或修正之條文
      ，所定罰金數額並依罰金罰鍰提高標準條例第1 條前段規
      定提高為10倍，而依95年6 月14日修正公布、同年7 月1
      日施行之中華民國刑法施行法第1 條之1 規定：「中華民
      國九十四年一月七日刑法修正施行後，刑法分則編所定罰
      金之貨幣單位為新臺幣。九十四年一月七日刑法修正時，
      刑法分則編未修正之條文定有罰金者，自九十四年一月七
      日刑法修正施行後，就其所定數額提高為三十倍。但七十
      二年六月二十六日至九十四年一月七日新增或修正之條文
      ，就其所定數額提高為三倍。」。因修正前、後有關罰金
      刑部分之處罰輕重相同，並未影響國家刑罰權之範圍，僅
      屬法律之修正而非屬法律有變更。
三、核被告周廷鎤於事實欄一、二所為，各係犯刑法第336 條第
    2 項業務侵占罪。又被告周廷鎤於事實欄二所示陳連財各次
    匯撥如事實欄二所示款項至證人廖金菊之前揭帳戶後，即分
    別於各次匯款之後分次將款項領出後侵占入己之行為，係於
    密切接近之時、地實施，侵害同一之法益，各行為之獨立性
    極為薄弱，依一般社會健全觀念，在時間差距上，難以強行
    分開，在刑法評價上，以視為數個舉動之接續施行，合為包
    括之一行為予以評價，較為合理，則屬接續犯，而為包括之
    一罪（參照最高法院86年度臺上字第3295號判例），是被告
    周廷鎤於事實欄二所示時、地，多次將證人周廷鎤所應收取
    之車資侵占入己，係為接續犯而僅成立業務侵占罪一罪。被
    告周廷鎤各於事實欄一、二所犯之業務侵占罪，犯意個別、
    行為互殊，應予分論併罰。爰審酌被告周廷鎤利用代收車資
    之機會，將因業務上收取之款項侵占入己，又侵占款項金額
    非少，復未曾償還侵占款項，而其固於99年10月15日與告訴
    人戴勝淮達成和解，此有和解書1 份在卷可稽，惟和解金尚
    未支付，兼衡被告周廷鎤於警詢中雖一度否認犯罪，惟於偵
    查及本院審理中終能坦承犯行，並其犯罪動機、目的、手段
    、所生危害等一切情狀，分別量處如主文所示之刑。次按，
    中華民國九十六年罪犯減刑條例業於96年7 月16日施行，查
    本件被告周廷鎤事實欄一所示犯行係在96年4 月24日前所為
    ，爰依中華民國九十六年罪犯減刑條例第2 條第1 項第3 款
    ，減其宣告刑2 分之1 。另按裁判確定前犯數罪，其中一罪
    在新法施行前者，亦應為新舊法比較（最高法院95年5 月23
    日第8 次刑事庭會議決議可資參照），按修正前刑法第51條
    規定：「數罪併罰，分別宣告其罪之刑，依左列各款定其應
    執行者：」其中第5 款規定：「宣告多數有期徒刑者，於各
    刑中之最長期以上，各刑合併之刑期以下，定其刑期。但不
    得逾20年。」，修正後刑法第51條第5 款規定：「宣告多數
    有期徒刑者，於各刑中之最長期以上，各刑合併之刑期以下
    ，定其刑期。但不得逾30年」，即刑法修正前、後關於定執
    行刑之最高度已有變更。經就修正前、後之規定予以比較，
    修正後之規定顯非較修正前之規定對被告有利，依現行即修
    正後刑法第2 條第1 項前段規定，應依修正前刑法第51條第
    5 款之規定，就事實欄一所示業務侵占罪減得之刑及事實欄
    二所示業務侵占罪宣告之刑，定其應執行之刑。
據上論斷，應依刑事訴訟法第299 條第1 項前段，修正後刑法第
2 條第1 項前段，刑法第336 條第2 項，修正前刑法第51條第5
款，刑法施行法第1 條之1 第1 項、第2 項前段，中華民國九十
六年罪犯減刑條例第2 條第1 項第3 款、第7 條、第11條，判決
如主文。
本案經檢察官王齡梓到庭執行職務。
中    華    民    國    99    年    11    月    11    日
                  刑事第十一庭審判長法  官  蔡榮澤
                                    法  官  汪曉君
                                    法  官  林蕙芳
以上正本證明與原本無異。
如不服本判決應於收受判決後10日內向本院提出上訴書狀，並應
敘述具體理由。其未敘述上訴理由者，應於上訴期間屆滿後20日
內向本院補提理由書( 均須按他造當事人之人數附繕本) 「切勿
逕送上級法院」。
                                    書記官  莊凱男
中    華    民    國    99    年    11    月    19    日
附錄法條：
中華民國刑法第336條
（公務公益侵占罪、業務侵占罪）
對於公務上或因公益所持有之物，犯前條第 1 項之罪者，處 1
年以上 7 年以下有期徒刑，得併科 5 千元以下罰金。
對於業務上所持有之物，犯前條第 1 項之罪者，處 6 月以上
5 年以下有期徒刑，得併科 3 千元以下罰金。
前二項之未遂犯罰之。

司法院資訊處製作；財團法人民間司法改革基金會備份。
